最高法院刑事判決　　　　　　　　　　　　　　　八十八年度台上字第六一九四號
　　上訴人　林金成
　　代理人　林春榮律師
　　被　告　甲○○
　　　　　　乙○○
右上訴人因自訴被告等偽造文書等罪案件，不服台灣高等法院台中分院中華民國八十
八年八月二十五日第二審更審判決（八十六年度上更(一)字第三一六號，自訴案號：台
灣彰化地方法院八十三年度自字第四一號），提起上訴，本院判決如左：
    主  文
原判決撤銷，發回台灣高等法院台中分院。
    理  由
本件原判決以上訴人林金成在第一審自訴意旨略以：被告甲○○係東伸紡織股份有限
公司（下稱東伸公司）之負責人，上訴人係股東，被告甲○○係利用其保管上訴人所
有之印章暨坐落彰化縣伸港鄉○○段0000－000地號、0000－000地號
、0000－000地號、0000－000地號等四筆土地所有權狀之便，勾串知
情之妻舅即被告乙○○以贈與為原因，偽造贈與契約書，持向彰化縣和美地政事務所
辦理所有權移轉登記與被告甲○○，詐得不法利益，足以生損害於該地政事務所及上
訴人，因認被告二人涉犯刑法第二百十六條、第二百十條、第二百十四條、第三百三
十九條第二項之行使偽造私文書、使公務員登載不實及詐欺得利罪嫌云云。經審理結
果，認不能證明被告等犯罪，因而維持第一審諭知被告等無罪之判決，駁回上訴人在
第二審之上訴，固非無見。
惟查：(一)、審理事實之法院，對於被告有利及不利之證據，應一律注意，詳為調查，
綜合全案證據資料，本於經驗法則以定其取捨，並將取捨證據及得心證之理由於判決
內詳為說明。故證據雖已調查，而尚有其他部分並未調查，仍難遽為被告有利或不利
之認定；苟非調查之途徑已窮，而被告之犯罪嫌疑仍屬不能證明，要難遽為無罪之判
斷；如有應調查之證據未予調查，率行判決，其判決當然為違背法令。原判決依被告
甲○○之辯解，認以上訴人名義於七十九年三月三十日領取之伸鄉戶證字第五八二號
印鑑證明，係上訴人與甲○○一同前往彰化縣伸港鄉戶政事務所申請，並以此為論斷
上訴人同意辦理前揭土地過戶手續之證據之一。然甲○○於上訴人提起本件自訴之前
之八十二年二月二十日致上訴人之郵局存證信函則稱：「……，於七十九年我倆商量
移轉八筆土地回來。請乙○○代書到家。你（指上訴人）將印鑑印、身分證要交，黃
員說：大家是親戚不須代書費，印鑑謄本你們自己聲請才拿到我處替你們辦，你當面
交我去領。」（原審上訴字卷第八十五頁）。其所言是否謂上訴人交印鑑、身分證予
甲○○去領印鑑證明，而與甲○○於審理中所辯一同去領之情形不符，亟待釐清。原
判決雖以「你當面交我去領」之「交」，台語發音為「ㄍㄚ」，係「偕同」之意，而
認非「交付」之意。但查「交」之台語發音應為「ㄍㄠ」而非「ㄍㄚ」或「ㄍㄚ」，
且上開存證信函，前後有二個「交」字，能否謂其語義不同，或謂均為「偕同」之意
，亦非無疑。上訴人謂其曾於七十五年十一月八日親自填載印鑑證明申請書（第一審
卷第六十五頁），如屬無訛，即足見其並非不識字，如與甲○○一同前往申請印鑑證
明，又何須由甲○○代為填寫申請書，更於領取時仍由甲○○在申請書背面代寫姓名
及電話號碼﹖究竟實情為何﹖被告乙○○有無至甲○○住處與上訴人及甲○○洽談系
爭土地過戶之事﹖自有詳查究明之必要，乃原審未進一步詳查釐清，率行判決，顯有
可議。(二)、原判決於理由三之(二)、(四)、(五)說明系爭土地為上訴人之父林見所購，但未
贈與上訴人，林見死亡後，屬上訴人及甲○○、林萬來等人繼承之財產。惟系爭土地
如係林見之遺產，在各繼承人達成分割遺產之協議前，上訴人是否有權將系爭土地以
贈與為原因而過戶予甲○○，即有待研求。又甲○○之姊林純英及其弟林萬來均稱系
爭土地為上訴人所有（原審上訴字卷第五九頁背面、第一六○頁背面、一六一頁），
與原判決上開論斷不符。究竟實情如何﹖林純英、林萬來何以不認系爭土地為其父之
遺產﹖原審未為調查、說明，亦有未合。(三)、原判決認上訴人不可能將印鑑章放於東
伸公司之保險櫃內，被告甲○○無從盜用上訴人之印鑑章以辦理系爭土地之所有權移
轉登記手續。但上訴人指稱因鄉居設備簡陋，所有重要文件物品均放於東伸公司保險
櫃內，以策安全等語（第一審卷第一四九頁、原審上訴字卷第一一二頁背面、更一字
卷第八一頁背面、第一一六頁背面）；證人林萬來亦為相同之供述（第一審卷第八二
頁背面、原審上訴字卷第一六○頁）。又上訴人名義之土地，除系爭四筆外，另四筆
土地之所有權狀亦放於東伸公司，由甲○○保管。上開事證何以不足以證明上訴人之
印鑑章放於東伸公司內，原判決未為說明，亦有理由欠備之疏誤。上訴意旨指摘原判
決違背法令，尚非全無理由，應認仍有發回更審之原因。
據上論結，應依刑事訴訟法第三百九十七條、第四百零一條，判決如主文。
中      華      民      國    八十八    年     十一     月      四      日
                              最高法院刑事第五庭
                                  審判長法官  董  明  霈
                                        法官  丁  錦  清
                                        法官  賴  忠  星
                                        法官  林  茂  雄
                                        法官  王  居  財
      右正本證明與原本無異
                                              書  記  官
中      華      民      國    八十八    年     十一     月      十      日
